【裁判字號】    97,台上,5501
【裁判日期】    971030
【裁判案由】    強盜等罪
【裁判全文】
最高法院刑事判決            九十七年度台上字第五五０一號
上  訴  人  甲○○
選任辯護人  李思樟律師
上列上訴人因強盜等罪案件，不服台灣高等法院台中分院中華民
國九十七年七月二十二日第二審判決（九十七年度上訴字第一二
三七號，起訴案號：台灣彰化地方法院檢察署九十五年度偵字第
九九九０、九九九一、一００四九、一０二四七、一０五三七號
），提起上訴，本院判決如下：
    主  文
原判決關於強盜部分撤銷，發回台灣高等法院台中分院。
其他上訴駁回。
    理  由
一、發回部分：
本件原判決撤銷第一審關於上訴人甲○○強盜部分之科刑判決，
改判仍依想像競合犯之規定，從一重論處上訴人共同犯結夥攜帶
兇器強盜罪刑，固非無見。
惟查：(一)、被告以外之人於審判外之陳述，除法律有規定外，不
得作為證據，刑事訴訟法第一百五十九條第一項定有明文。所謂
法律有規定者，即包括同法第一百五十九條之一至同條之五所規
定傳聞證據具有證據能力之例外情形。又雖不符同法第一百五十
九條之一至同條之四之規定，而經當事人於審判程序同意作為證
據，法院審酌該言詞陳述或書面陳述作成時之情況，認為適當者
，亦得為證據。當事人、代理人或辯護人於法院調查證據時，知
有同法第一百五十九條第一項不得為證據之情形，而未於言詞辯
論終結前聲明異議者，視為有前項之同意，同法第一百五十九條
之五定有明文。卷查本件證人即共同被告張健華於警詢之陳述，
係被告以外之人於審判外之陳述，而上訴人於原審之選任辯護人
於原審準備程序期日陳稱：「（法官問：辯護人、檢察官對剛才
提示之證據資料有何意見？）辯護人答：對證人張健華警、偵訊
筆錄有意見。」（見原審卷第四二頁）。乃原判決竟於理由壹、
一說明，張健華警詢之陳述，因上訴人及其選任辯護人未於言詞
辯論終結前聲明異議，經審酌該項陳述係證人出於自由意識為之
，且無非法取證之瑕疵，依刑事訴訟法第一百五十九條之五之規
定，得採為認定本件犯罪事實所憑之證據云云。顯與卷證資料不
相符合，並違證據法則。(二)、判決不載理由者當然違背法令。所
謂判決不載理由，係指依法應記載於判決理由內之事項不予記載
，或記載不完備者而言，此為刑事訴訟法第三百七十九條第十四
款前段之當然解釋。原判決認定林坤道（另案經原審法院判決有
罪）於民國九十五年九月中旬，在桃園縣龜山鄉愛之星汽車旅館
內，向呂源清、張耀強、徐挹芬、張健華及陳馥如（呂源清等五
人另案經原審法院判決有罪）提議強盜蕭大虎財物，呂源清並表
示其有槍枝可提供犯案，林坤道、呂源清、張耀強、徐挹芬、張
健華乃基於強盜及持有具殺傷力之改造手槍暨子彈之犯意聯絡，
商議由林坤道提供蕭大虎住址及診所位置圖，呂源清提供槍枝至
蕭大虎住處劫財，並迫使蕭大虎夫妻供出銀行密碼後持取款條前
往提款之強盜計畫，且由呂源清等人先至現場勘查。嗣於同年十
月十日張耀強向友人借得車牌號碼二三二三－ＦＵ號藍色福特自
用小客車時，邀上訴人、黃正威及柳權峰（黃正威等二人另案經
原審法院判決有罪）一同南下參與等情。似指林坤道等六人於九
十五年九月中旬已共同謀議由呂源清提供槍枝，強盜蕭大虎之財
物，彼此間並為犯案各項分工之計畫；嗣於同年十月中旬張耀強
始邀上訴人及黃正威等人參與。於理由內雖說明上訴人於九十五
年十月十二日晚間外出購買本票、膠帶，返回旅館時，呂源清等
人仍在討論翌日作案細節，並未迴避上訴人，足見上訴人事前知
情呂源清等人之強盜計畫等語（見原判決第十四頁(九)第二至四、
十五行）。惟就上訴人究竟如何就強盜犯行與呂源清等人有事前
謀議，及如何知悉呂源清提供具殺傷力之槍械供為彼等犯案工具
等情，均未詳予說明所憑之證據及其認定之理由，遽謂上訴人與
呂源清等人基於強盜及非法持有槍、彈之犯意聯絡，事前謀議，
並推由呂源清持具有殺傷力之改造槍、彈脅迫被害人而強盜財物
（見原判決第十六頁第三至六行），並論以加重強盜及持有槍、
彈之罪，尚嫌理由不備。(三)、有罪之判決書，對被告有利之證據
不採納者，應說明其理由，為刑事訴訟法第三百十條第二款所明
定。故有罪判決書對於被告有利之證據，如不加採納，必須說明
其不予採納之理由，否則即有判決不備理由之違法。原判決採納
共同被告徐挹芬於偵查中所稱，九十五年十月十二日晚間呂源清
指示張耀強準備膠帶，甲○○夫婦即開車外出購買，返回時，全
部之人都在一樓討論之證詞。以同案被告並未迴避上訴人，上訴
人應知悉渠等之強盜計畫，為認定上訴人有參與強盜蕭大虎財物
犯行之論據之一（見原判決第十頁(三)第四至十五行）。惟上訴人
於呂源清等人討論作案細節中始由外購物返回旅館，能否謂因渠
等未迴避上訴人即可推論其當然知情翌日有持槍強盜蕭大虎乙事
？已非無疑。況卷查呂源清於偵查中證稱：「（檢察官問：九十
五年十月十二日（甲○○）返回後，你、張健華、柳權峰、……
黃正威、甲○○等七人再於汽車旅館內討論翌（十三）日強盜之
計畫？）沒有。（檢察官問：大家是否知道你身上有槍？）只有
張耀強、張健華知道我身上有槍，其他人不知道，我在台北也沒
有亮槍。」等語（第一００四九號偵查影卷第一一八、一一九頁
）。徐挹芬於偵查中另證稱：「在飯店時甲○○夫妻從頭到尾不
知道我們要做什麼」（第九九九０號偵查影卷第一一二頁），及
於第一審證稱「（辯護人問：黃正威、甲○○在九十五年十月十
二日到好萊屋汽車旅館住宿時，他們知道你們要去討債？）黃正
威知道，甲○○不知道。事發前黃正威、柳權峰知道，甲○○不
知道」等語（見第一審影卷(三)第五一頁）。如果無訛，似屬對上
訴人有利之證據，原判決未予採取，並未說明其理由，有理由不
備之違法。以上或為上訴意旨所指摘，或為本院得依職權調查之
事項，應認原判決關於強盜部分有撤銷發回更審之原因。
二、駁回部分：
按刑事訴訟法第三百七十六條所列各罪之案件，經第二審判決者
，不得上訴於第三審法院，法有明文。原審關於上訴人於案發當
日上午與張健華等人持足供兇器使用之扳手竊取陳正雄及鄭村和
所有之自用小客車車牌等情，係依刑法第三百二十一條第一項第
三款規定論處二罪刑，核均屬刑事訴訟法第三百七十六條第二款
不得上訴第三審之案件，既經第二審判決，自不得上訴於第三審
法院，上訴人竟復一併提起上訴，顯為法所不許。該部分上訴為
不合法，應予駁回。
據上論結，應依刑事訴訟法第三百九十五條前段、第三百九十七
條、第四百零一條，判決如主文。
中    華    民    國  九十七  年    十    月   三十   日
                      最高法院刑事第十二庭
                          審判長法官  石  木  欽
                                法官  陳  世  淙
                                法官  洪  佳  濱
                                法官  呂  丹  玉
                                法官  段  景  榕
      本件正本證明與原本無異
                                      書  記  官
中    華    民    國  九十七  年   十一   月    七    日
                                                      Ｅ


司法院資訊處製作；財團法人民間司法改革基金會備份。
